最高法院民事判決　　　　　　　九十六年度台上字第二一二號
上　訴　人　台灣電力股份有限公司抽蓄施工處
法定代理人　乙○○
上　訴　人　興志營造有限公司
法定代理人　丙○○
共　　　同
訴訟代理人　劉北元律師
被 上訴 人　甲○○
上列當事人間請求損害賠償事件，上訴人對於中華民國九十四年
十二月二十七日台灣高等法院台中分院第二審判決（九十三年度
重上字第一０一號），提起上訴，本院判決如下：
    主  文
原判決關於駁回上訴人之上訴及命其再給付暨各該訴訟費用部分
廢棄，發回台灣高等法院台中分院。
    理  由
上訴人台灣電力股份有限公司抽蓄工程處已更名為台灣電力股份
有限公司抽蓄施工處，合先敘明。
次查本件被上訴人主張：上訴人台灣電力股份有限公司抽蓄施工
處（下稱台電公司）於民國八十九年五月間興建仁愛武界隧道（
下稱系爭工程），並由上訴人興志營造有限公司（下稱興志公司
）承攬，然興志公司將施工廢水直接排入居民生活之水源中，使
伊種植之劍蘭蘭花（下簡稱蘭花）於九十年十二月底大量枯萎，
魚群於九十一年一月十日及四月二十七日左右大量死亡，致伊受
有蘭花新台幣（下同）六百十三萬一千一百六十元、吳郭魚十七
萬一千元、美洲鱸魚九十六萬元，共計七百二十六萬二千一百六
十元之損害。系爭工程自八十九年五月至九十一年十一、十二月
間施工，台電公司人員、技師、監工均在工地，因排廢水問題遭
南投縣政府環保局處罰，上開人員乃指示興志公司以沈澱方式處
理水泥廢液，導致本件損害。爰依侵權行為之法律關係求為命上
訴人台電公司與上訴人興志公司給付七百二十六萬二千一百六十
元及自九十一年五月一日起加計法定遲延利息之判決（按第一審
判命上訴人給付被上訴人二百四十二萬七百二十元本息，兩造分
別就其敗訴部分聲明不服，提起上訴；原審將被上訴人敗訴部分
之判決一部廢棄，改判命上訴人再給付被上訴人四百十九萬七千
四百四十元本息，一部維持，駁回被上訴人對該部分之上訴，並
駁回上訴人之上訴；上訴人就原審為其敗訴部分之判決提起第三
審上訴，被上訴人則未據聲明不服）。
上訴人台電公司、興志公司則以：台電公司為系爭工程定作人，
被上訴人未證明其就系爭工程之定作或指示有過失，依民法第一
百八十九條規定，毋庸負本件賠償責任；南投縣政府環境保護局
之開單處罰時，與被上訴人主張其蘭花枯萎、魚死亡之時間並不
相同，二者間並無相當因果關係；另其蘭花枯萎原因係炭疽病危
害，與廢水之排放無關，況被上訴人主張其蘭花、魚隻受損害之
數量及金額毫無根據，伊均否認之等語，資為抗辯。
原審將第一審所為駁回被上訴人請求上訴人給付四百十九萬七千
四百四十元本息之訴部分廢棄，改判命上訴人如數給付，並維持
第一審所為命上訴人給付被上訴人二百四十二萬七百二十元本息
部分之判決，駁回上訴人之上訴（被上訴人其餘之訴已遭敗訴判
決確定），無非以：台電公司於八十九年五月間進行系爭工程，
由興志公司承攬，惟興志公司將施工廢水直接排入東埔溪中，被
上訴人使用該自然水源種植之蘭花於九十年十二月底大量枯萎，
養殖之魚群於九十一年一月十日及四月二十七日左右大量死亡等
之事實，有照片、南投縣政府府授環水字第09100572590 號函、
行政院環境保護署（下稱環保署）環綜字第0910034148號函、環
署綜字第0910051353號函、國立中興大學農學院土壤調查試驗中
心委託分析結果報告、南投縣政府環境保護局檢驗報告等可證。
惟系爭工程屬隧道工程，其使用大量水泥之排放廢水方式，係以
沈澱後排入東埔溪，該工地距被上訴人引水養殖魚類及蘭花之取
水口約九百公尺等情，為兩造所不爭，並經履勘屬實，且有沈澱
池照片可稽。系爭工程確將含水泥廢液之廢水排入東埔溪，則判
斷上訴人排放廢水有無過失，自以是否導致自然環境改變，使賴
此溪水生活之動、植物，是否因此受影響，與用何種方式排放廢
水及符合規定與否無關。按原可取用之自然水源，任何人均負有
使正常使用水源者不受損害之義務，否則即有過失，是否符合環
保法規，在所不論。矧系爭工程所排放之廢水，上訴人並未證明
符合何環保法規，依中興大學土壤調查試驗中心於九十一年五月
一日採樣之檢驗報告，顯示隧道中西口底泥PH值達10.4，交換性
鈣為14600MG／KG,交換性鎂為 828MG／KG，足證系爭工程所排放
之廢水含有大量之水泥成分，其排放廢水之行為自有過失。台電
公司於九十年二月二十五日所提土石方堆（棄）置場逕流廢水污
染削減計畫，違反環保署營建工地及土石方堆（棄）置場為減少
逕流系爭工程因排放廢水中濾出物及泥沙蝕量之必要措施公告事
項，先後經南投縣政府環保局稽查人員、環保署人員為責令改善
處分或依廢棄物清理法有關規定處以罰鍰，環保署人員並請台電
公司對於工程施工中產生之廢液，依環保法令規定，應有收集或
防止其污染地面水體、地下水體之設備或措施。系爭工程所排放
之廢水，確不符合環保法規規定，而上訴人處理廢水方式亦非正
確，有違反保護他人之法律，亦足認其有過失。台電公司雖為定
作人，但本件隧道為公共工程，依法必須提送土石方堆（棄）置
場逕流廢水污染削減計畫，然其提出之計畫已違反環保署規定，
收集及排放廢水方式亦有誤。上訴人台電公司於系爭工程進行中
非但有派監工人員在場指示、監督施工步驟及施工方法等之義務
，實際亦派出監工人員在場指示及監督，系爭工程廢水以沈澱後
排放之方式排放，並經台電公司同意，其排放非無害之廢水於東
埔溪中，除定作人未有完善之規劃，亦未善盡監督之責，確保工
程之廢水無污染，亦有指示之不當情事，台電公司自應依民法第
一百八十九條但書規定，負損害賠償責任。且其過失與上訴人興
志公司之過失，均為本件損害發生之共同原因。台電公司辯稱：
伊與興志公司間契約中已約定興志公司為本件工程應符合環保法
規，伊無庸負責云云，自無可採。興志公司承攬系爭工程，將廢
水排入東埔溪水源中，發生被上訴人之蘭花、魚群枯萎死亡之損
害，而系爭工程為溪水之唯一污染源等之事實，為兩造所不爭，
並有承攬契約書、照片、系爭工程位置圖為證。興志公司就系爭
工程設置處理廢水設備及所排放之廢水，經環保署及環保局檢驗
結果，均未符合環保法規，其使被上訴人之魚池混濁，水管內有
系爭工程廢水凝固物，有被上訴人提出之照片附卷可稽。中興大
學土壤調查試驗中心於九十一年五月一日採樣均有水泥成分之交
換性鈣、鎂，魚池底泥、上游蓄水池底泥、進水口前段底泥、被
上訴人進水口底泥及隧道西口底泥之質地均同為坋質壤土。而經
實驗結果，以含有水泥成分之水，無論是以未調和PH值為 9，或
經調和後PH值為 6，經直接澆灌、飼養或沈澱後澆灌、飼養均造
成蘭花枯萎及魚隻死亡，有被上訴人提出之實驗報告存卷足憑。
系爭工程所排放之廢水，與被上訴人所養殖蘭花、魚隻死亡確有
因果關係。又公害之形成常有持續性，損害之發生，復多經過長
久時日始會產生，系爭工程於八十九年五月開工至九十一年二月
十七日間已排放廢水約一年九月時間，該廢水之沈積物累積於河
床或河道中，並非九十一年二月十八日廢水排放之方向改變後污
染即已停止。本件蘭花採樣送驗，雖經行政院衛生署農業委員會
藥物毒物試驗所（下稱藥試所）檢驗結果認送檢之蘭花檢體包括
成株二棵及幼株三棵，部分蘭花葉緣處有黑褐色乾枯徵狀，乾枯
部分佔總葉片面積 5％以下，經光學顯微鏡觀察，葉片表面僅附
著少量塵土，不會影響植物正常生長。葉片之黑褐色乾枯徵狀，
經鑑定係炭疽病危害，除乾枯徵狀外，植株無其他異常徵狀，水
污染主要影響植物根部，送檢蘭花植株根部正常未呈現水污染傷
害之現象，經再度採樣送驗結果認蘭花植株之葉片及根部皆無異
常徵狀，經光學顯微鏡觀察，葉片表面僅附著少量塵土顆粒及植
物性碎片，不會影響植物正常生長，有南投縣政府函影本在卷可
參；另家畜試驗所檢驗死魚檢體，認病理檢查無明顯病變，無任
何病毒引起之病變等，推斷吳郭魚檢體所分離之病毒並非本次鱸
魚大量死亡之原因，且無原微生物感染之跡象，亦有南投縣政府
函影本在卷足據。惟上開就蘭花之檢驗僅就蘭花之存活植株檢驗
，並未做水耕或種植實驗，無法證明蘭花並無受含有水泥水污染
。另魚隻之檢驗是檢查何病毒所引起，而非檢驗魚隻有無受有水
泥廢水之污染，亦未就環境因子之變化作一檢驗；家畜試驗所最
後亦認應就池水環境因子改變而會導致迅速、大量死亡方向續予
追蹤及探討。證人徐慈鴻即承辦本件檢驗蘭花之研究員證稱：若
植物受害，主要受害部分應該在根部及葉片，若已經死亡後的植
物體是無法做判斷，南投縣政府二次送檢之蘭花樣品是送活株，
第一次做出是炭疽病造成的。若是炭疽病就是病蟲害，跟污染無
關，若是污染嚴重的話會造成植物的死亡。若用水泥水來澆花，
是否會造成植物的死亡？不能單就本件混凝土的水澆花是否會造
成蘭花死亡做出判斷。但若以混凝土水澆花，灌溉水PH值6到9、
電導度在 750是正常的，但混凝土所溢流的水，無法現場說明，
必須現場測才知道。這兩個值，是作為一個（蘭花死亡）評斷的
標準。除此以外還有環境因子，病蟲害，氣候，土壤等因素。公
害事件，是要看現場污染對象，進行普及採樣，不管是死的或活
的，也就是視現場環境情況即污染環境情況及污染物，才能作判
斷云云，足見藥試所二次檢驗之蘭花均為活株，無法證明蘭花之
死因，應以證人徐慈鴻所為關於：灌溉水PH值、電導度、環境因
子，病蟲害，氣候，土壤等因素來判斷云云，較為正確。另外證
人涂堅即家畜試驗所副研究員證稱：檢驗結果鱸魚、吳郭魚、和
鴨子都沒有明顯的病變。依專業知識，既然沒有病變，但是在二
十四小時內魚隻大量死亡，我們推測是環境因子改變造成的，例
如水溫改變或溶氧量的改變，或是PH質的改變（即酸鹼值），或
是水中的毒物。如果有水泥，會影響魚隻死亡，水的濃度（電導
度）會影響魚的生存，就像淡水魚放入鹽水中，會造成魚隻的死
亡。因本件檢體是活魚，並沒有發現有水泥存留。該檢體魚既然
能夠存活，應該它的魚鰓沒有受到水泥的存留云云。堪以證明魚
隻雖無病原微生物感染之現象，但亦可能因池水環境因子改變，
導致魚隻迅速、大量死亡。興志公司辯稱；被上訴人將魚隻集中
在下池造成溶氧量不足而發生大量死亡云云，未提出證據證明之
，自無足取。被上訴人主張：伊之蘭花損害數量為二十二萬七千
零八十芽。證人游智超證稱：依被上訴人九十一年八月二十日計
算的蘭花總數四十五萬四千一百六十芽，應該有這個數目，總數
其中包括死亡，也還有活的，大概一半是有黑點的云云，足證被
上訴人之蘭園於九十一年八月二十日之蘭花總數為四十五萬四千
一百六十芽。而蘭花每年有春芽及秋芽二次繁殖期，每次一至二
牙，每年共發芽三至五芽，有上訴人提出之國蘭花藝專輯可以證
明，被上訴人以最保守生芽一芽計算，即九十一年一月十日至九
十一年八月二十日，已又繁殖一倍，故公害發生（九十一年一月
十日）後之存餘蘭花最少總數應為四十五萬四千一百六十芽。被
上訴人主張蘭花所受損害應為二分之一即二十二萬七千零八十芽
云云，經審酌其提出之蘭園損失照片，應屬適當。又被上訴人主
張九十年十二月底蘭花死亡時，每芽為二十七元，其向環保署呈
報九十至九十一年間收購蘭花之價格約為二十五元至三十元云云
，證人游智超提出財政部中區國稅局濃漁民出售農漁產物收據影
本二張，九十年五月十四日劍蘭單價為二十八元，九十年七月八
日劍蘭單價為三十元，被上訴人主張：其蘭花死亡時每芽為二十
七元云云，應可採信，其損失金額計為六百十三萬一千一百六十
元。次查被上訴人主張：伊九二一地震前放養吳郭魚四千五百尾
，九十一年一月十日大量死亡，數量約為四千五百尾，大小介於
四百至一千公克，總重量為四千五百台斤，當時吳郭魚每斤介於
三十至五十元間，因伊吳郭魚池係供人垂釣，故價格僅取三十八
元計算，一共損失十七萬一千元云云，尚屬合理。末查被上訴人
主張：伊放養一萬二千尾美洲鱸魚死亡應只有七千尾，每尾約一
台斤，當時售價為每公斤八十元，其損害金額應為三十一萬六千
元。總計被上訴人之損失為蘭花六百十三萬一千一百六十元、吳
郭魚十七萬一千元、美洲鱸魚三十一萬六千元，共計六百六十一
萬八千一百六十元。被上訴人本於侵權行為之法律關係，請求上
訴人台電公司、興志公司給付計六百六十一萬八千一百六十元本
息，為有理由，應予准許等詞，為其判斷之基礎。
按得心證之理由，應記明於判決，為民事訴訟法第二百二十二條
第四項所明定，故法院依自由心證判斷事實之真偽時，所斟酌調
查證據之結果，其內容如何，與應證事實之關聯如何，以及取捨
之原因如何，如未記明於判決，即屬民事訴訟法第四百六十九條
第六款所謂判決不備理由（本院四十三年台上字第四七號判例參
照）。查被上訴人主張進水口與魚池底泥含有水泥成分，其以含
有水泥成分之水，無論是以未調和PH值為9，或經調和後PH值為6
，經直接澆灌、飼養或沈澱後澆灌、飼養均造成蘭花之枯萎及池
魚之死亡，雖提出實驗報告為證。惟上訴人一再指被上訴人提出
於九十三年七月間委託土木技師邱瓊彥實驗報告，其所作實驗與
本件有關之檢體無關係，其實驗結果無法證明其主張為可採。自
應以上訴人排放之廢水或以含進水口或魚池底泥之水為檢體標準
，乃原審未就被上訴人以含水泥成分之水進行實驗，其與應證事
實之關聯如何，以及就上訴人對檢體不同之抗辯何以不予採之理
由為何，予以說明，即為不利於上訴人之認定，已不無可議。次
按判決書理由項下，應記載關於攻擊或防禦方法之意見，民事訴
訟法第二百二十六條第三項定有明文。法院為被告敗訴之判決，
而其關於防禦方法之意見有未記載於判決理由項下者，亦屬同法
第四百六十九條第六款所謂判決不備理由。查上訴人辯稱：興志
公司於系爭工程施工中為免影響住家之飲用水及灌溉用水水質，
鑿井並興建一百噸蓄水池供附近居民使用，移交日期為九十年二
月十五日，時間早在被上訴人主張其引東埔溪水養殖導致蘭花及
魚隻死亡之前。果係如此，何以被上訴人不利用該設備取水灌溉
。倘被上訴人經上訴人告知，且得以使用該上訴人供給之水源而
不使用，致發生損害，則上訴人辯稱：被上訴人對於損失之造成
，與有過失云云，是否全無可採，即不無研求之餘地。原審對上
訴人此重要之防禦方法恝置不論，難謂無判決不備理由之違法。
再者，被上訴人養殖之蘭花葉片之黑褐色乾枯徵狀，經藥試所鑑
定是炭疽病危害，為原審確定之事實。而證人游智超證稱：伊看
到死亡的蘭花很多放在旁邊，被上訴人要伊去計算死亡的蘭花，
伊去時床上的蘭花有黑點的或者死亡的，都還放在蘭花床上，沒
有丟掉云云。則依證人游智超所述蘭花死株情形，似有受炭疽病
感染危害者，原審未遑查明蘭花是否罹患炭疽病，自難謂允洽。
果係罹病，則其與正常健康之蘭株價錢是否有差異？倘上訴人對
被上訴人養殖之蘭花感染炭疽病並無歸責事由，何以上訴人對該
病變造成之損害，亦應負損害賠償責任？尚待澄清。原審未詳為
調查審認，即為不利於上訴人之認定，尚嫌速斷。上訴論旨，指
摘於其不利部分之原判決為不當，聲明廢棄，非無理由。
據上論結，本件上訴為有理由。依民事訴訟法第四百七十七條第
一項、第四百七十八條第二項，判決如主文。
中　　華　　民　　國　九十六　年　　一　　月　二十五日
                      最高法院民事第六庭
                          審判長法官  許　朝　雄
                                法官  謝　正　勝
                                法官  鄭　玉　山
                                法官  吳　麗　女
                                法官  袁　靜　文
      本件正本證明與原本無異
                                      書  記  官
中　　華　　民　　國　九十六　年　　二　　月　　八　　日
                                                    z
